【裁判字號】    95,上訴,261
【裁判日期】    951215
【裁判案由】    行使偽造文書
【裁判全文】
臺灣高等法院花蓮分院刑事判決         95年度上訴字第261號
上  訴  人
即  被  告  甲○○
上列上訴人因行使偽造文書案件，不服臺灣花蓮地方法院95年度
訴字第211號中華民國95年7月25日第一審判決（起訴案號：臺灣
花蓮地方法院檢察署95年度偵字第1860號），提起上訴，本院判
決如下：
    主  文
上訴駁回。
    事  實
一、甲○○前因違反漁業法及重利案件，經法院分別判處有期徒
    刑1年及7月，定應執行有期徒刑1年6月確定，甫於民國90年
    1月20日執行完畢，詎仍不知悔悟。明知其所有「鯨華」號
    娛樂漁業漁船，業於92年4月18日經航政主管機關花蓮港務
    局進行船舶檢查後，將原認定之乘客人數「60人」、救生衣
    「64」、救生筏「64人」等事項，分別變更為「46人」、「
    50」、「50人」，並登載於船舶檢查記錄簿之公文書中，另
    交通部基隆港務局亦於93年5月7日，就其核發之中華民國船
    舶檢查證書之公文書上，登記乘客定額為46人，設備等級欄
    ：該船設備僅供全船「50人」使用。甲○○為能順利使「鯨
    華」號娛樂漁業漁船證書上乘載人數回復到64人，竟於94年
    4月間某日，在花蓮縣花蓮市○○路183號住處，將上開中華
    民國船舶檢查證書、船舶檢查記錄簿影印各1份後，於船舶
    檢查記錄簿中載客定額欄：「46人」、救生衣欄：「50」、
    救生筏：「25Px 2、50人」等記載，分別變造為「60人」、
    「64」、「30Px2、60人」（原判決誤繕為：「25Px2、60人
    」），並於船舶檢查證書之乘客定額欄：「46人」、設備等
    級欄：該船設備僅供全船「50人」使用，分別變更為「60人
    」、「64人」。嗣於94年4月27日，甲○○檢附上開變造之
    中華民國船舶檢查證書、船舶檢查記錄簿等公文書影本各1
    份，向有審查權之行政院農業委員會漁業署（以下簡稱：漁
    業署）申請換發娛樂漁業執照，使該署承辦之公務員於94
    年4月29日，不慎核發最高乘客數60人之漁業執照予甲○○
    ，致生損害於港務局對漁船乘客定額管理之正確性及公眾搭
    乘之航行安全。
二、案經行政院農業委員會函送臺灣花蓮地方法院檢察署檢察官
    偵查起訴。
    理  由
一、認定被告犯罪所憑證據部分
    訊之被告即上訴人甲○○矢口否認有何變造公文書犯行，辯
    稱：係伊前妻蘇麗靜變造上開公文書，而彼等係因主管機關
    對於變更「鯨華」號漁船之乘客定額部分並未正式行文通知
    彼等，彼等主觀上認定「鯨華」號漁船之乘客定額仍為60人
    ，才會變更上開記載，並無違法性認識云云。經查：
  (一)被告甲○○於偵查中供稱：「（檢察官問：影本是你叫你太
    太改的？）是我自己剪貼的。」、「（檢察官問：為何當初
    說是你太太改的？）因為我有前科，想說說是她用的，會比
    較沒事情。」等語（94年度他字第586號卷第17頁）。
  (二)證人蘇麗靜於偵查中證稱：「並不清楚船舶檢查紀錄簿所記
    載之人數有無變更，伊未加以變更。」等語（94年度他字第
    586號卷第13頁）；於原審證稱：「並不清楚申請換發娛樂
    漁業執照所檢附之相關船舶文件，有無變更過，亦不是伊去
    變更的。是甲○○把所有的資料準備好叫伊去寄的。」（原
    審卷第62頁）。
  (三)證人即漁業署人員沈珍珍於原審證稱：「係依照甲○○等人
    提供的影本來換發娛樂漁業執照。」（ 原審卷第63頁）。
  (四)此外，復有中華民國船舶檢查證書、船舶檢查記錄簿正本，
    及變造後之影本各1份、娛樂漁業執照換發申請書、行政院
    農業委員會漁業執照影本各1份附卷可稽。
  (五)綜上，被告確有變造上開2份公文書之犯行，至臻明確，犯
    行堪以認定。
二、被告辯解不可採之理由
  (一)被告辯稱：上開公文書影本係其前妻蘇麗靜所變造云云。然
    查，前開公文書確係被告所變造，當時會稱係其前妻蘇麗靜
    所變造係因有前科，想說說是她用的，會比較沒事等節，已
    如前述，故被告嗣後再持該項辯解，顯無可採。
  (二)被告辯稱：彼等係因主管機關對於變更「鯨華」號漁船之乘
    客定額部分並未正式行文通知彼等，彼等主觀上認定「鯨華
    」號漁船之乘客定額仍為60人，才會變更上開記載，並無違
    法性認識云云。然查，「鯨華」號娛樂漁業漁船變更其乘客
    定額為46人乙節，業經花蓮港務局於92年4月18日記載於船
    舶檢查證簿上，並將該紀錄簿交由被告保管，甚且基隆港務
    局於93年5月7日亦重新核發乘客定額為64人之船舶檢查證書
    予被告，有前開船舶檢查簿、船舶檢查證書正本各1份在卷
    可查，被告於原審亦供稱：「92年變更負責人時，取得的紀
    錄簿就已經變更載客人數為46人。」等語（原審卷第66頁）
    ，於本院審理中亦坦承：「（變更之後之證照等、船舶檢查
    簿有沒有給你？）有給我，是花蓮港務局給我的，我知道證
    照上的人數有變更。」（本院95年12月1日審判筆錄第3頁）
    ，在在顯示被告早於92年間至遲於93年間即已知悉「鯨華」
    號漁船之乘客定額已變更為46人之事實，縱被告認上開變更
    之法定程序於法未合，亦應循法定程序請求恢復原登載乘客
    數額而為救濟，豈可依其主觀上之認定，即自行變更上開登
    記？被告既明知上開2份公文書登記之乘客定額已核定為46
    人，仍故意變更該公文書後再向漁業署申請換發漁業執照之
    行為，顯有犯罪之故意甚明，所辯無違法性認識云云，不可
    採信。
三、論罪科刑之理由
  (一)被告行為後，刑法業於95年7月1日修正施行，依修正後刑法
    第2條第1項之規定，行為後法律有變更者，適用行為時之法
    律。但行為後之法律有利於行為人者，適用最有利於行為人
    之法律。又比較新舊法，應綜合罪刑全部之結果（包括共犯
    、未遂犯、連續犯、牽連犯、結合犯以及累犯加重、自首減
    輕，暨其他法定加減原因，與加減例等一切情形）而為比較
    ；就比較之結果，需為整體之適用，不能割裂分別適用各該
    有利於行為人之法律，最高法院分別著有24年上字第4634號
    、27年上字第261號判例可資參照。經查：
  (1)修正前刑法第47條規定：「受有期徒刑之執行完畢，或受無
    期徒刑或有期徒刑一部之執行而赦免後，5年以內再犯有期
    徒刑以上之罪者，為累犯，加重本刑至2分之1」，修正後刑
    法第47條第1項則做適度限縮，僅限於因「故意」再犯罪者
    ，始有累犯加重規定之適用，惟本案被告係故意再犯罪，並
    非上開限縮範圍之效力所及，故修正後刑法並無較有利被告
    之處。
  (2)修正前刑法第55條後段規定：「犯一罪而其方法或結果之行
    為犯他罪名者，從一重處斷。」，修正後刑法則刪除上開牽
    連犯之規定，則倘公訴人起訴認被告係具犯牽連犯關係之2
    罪，經本院審理後認定其中一罪應不成立時，就此部分，依
    修正前之刑法牽連犯規定，應不另為無罪之諭知，但依新刑
    法規定則為數罪併罰關係，則應為無罪之諭知，故修正後刑
    法並無較有利被告之處。
  (3)綜上，修正後刑法規定並未較有利於被告，自應依修正後刑
    法第2條第1項規定，適用被告行為時即修正前刑法第47條、
    第55條後段之規定，合先敘明。
  (二)按船舶檢查證書、船舶檢查記錄簿係主管機關分別用以證明
    船舶業經檢查及其檢查內容之文書，均為刑法第220條第1項
    所定之文書。又按影本與原本可有相同之效果，如將原本予
    以影印後，將影本之部分內容竄改，重加影印，其與無制作
    權人將其原本竄改，作另一表示其意思者無異，應成立變造
    文書罪，最高法院73年台上字第3885號著有判例可資參照，
    被告將中華民國船舶檢查證書、船舶檢查記錄簿之公文書影
    印後，變造載客人數等內容之記載，並向漁業署行使之，其
    有行使變造公文書之犯行，應堪認定。故核被告所為，係犯
    刑法第216條、第211條之行使變造公文書罪。被告變造上開2
    份公文書之行為，時間緊接，方法相同，應係於同一變造公
    文書犯意下所為之密接行為，屬接續犯而為包括之一罪。又
    被告變造公文書後復持以行使，其變造之低度行為應為行使
    之高度行為所吸收，不另論罪。另查，公訴人雖認被告提供
    上開變造之公文書，使漁業署將該最高乘客數為60人之不實
    事項登載於漁業執照上，係另犯刑法第214條之使公務員登載
    不實罪嫌，然按刑法第214條所謂使公務員登載不實事項於公
    文書罪，須一經他人之聲明或申報，公務員即有登載之義務
    ，並依其所為之聲明或申報予以登載，而屬不實之事項者，
    始足構成，若其所為聲明或申報，公務員尚須為實質之審查
    ，以判斷其真實與否，始得為一定之記載者，即非本罪所稱
    之使公務員登載不實，最高法院73年台上字第1710號判例可
    資參照，另按娛樂漁業執照登載之乘客人數，係依交通部所
    屬各港務局核發之船舶檢查證書所登載之乘客定額為上限基
    準，並視漁船主對乘客投保之責任險及個人傷害保險人數及
    該船救生衣件數，以其中之最小數作為娛樂漁業執照上登載
    之乘客人數一情，此有行政院農業委員會95年6月1日漁二字
    第0951214315號函1份可資參照，足見漁業署對於娛樂漁業
    執照上乘客人數之認定，除應審查船舶檢查證書所登載之乘
    客定額，並應審查漁船主對乘客投保之責任險、個人傷害保
    險人數及該船救生衣件數等事項後，實質認定乘客定額，並
    非被告一提出中華民國船舶檢查簿、船舶檢查證書等公文書
    後，漁業署即應依該公文書上載客人數之記載登記於漁業執
    照上，揆諸上開判例意旨，尚難認被告此部分行為有何使公
    務員登載不實罪，公訴人前開認定，容有誤會，惟其認此部
    分與前開已起訴有罪部分，有牽連犯之裁判上一罪關係，本
    院爰不另為無罪之諭知，附此敘明。又被告有事實欄所示之
    前科紀錄，於90年1月20日執行完畢，有臺灣高等法院被告
    前案紀錄表1份在卷可佐，其於有期徒刑執行完畢後，5年以
    內再犯本件有期徒刑以上之罪，為累犯，應依修正前刑法第
    47條規定加重其刑。
  (三)原審審酌被告有違反漁業法、重利罪等前科記錄、其犯罪之
    動機、手段、對港務局關於漁船乘客定額管理之正確性及公
    眾搭乘之航行安全之損害，及其犯罪後坦承犯行之態度等一
    切情狀，量處有期徒刑1年2月，認事用法並無不當，量刑亦
    稱妥適，被告上訴否認犯罪並無理由，應予駁回。
據上論斷，應依刑事訴訟法第368條，判決如主文。
本案經檢察官李土城到庭執行職務。
中    華    民    國    95    年    12    月    15    日
                  審判長法  官  謝志揚
                        法  官  蔣有木
                        法  官  湯文章
以上正本證明與原本無異。
如不服本判決，應於送達後10日內，向本院提出上訴狀。其未敘
述理由者，並應於提出上訴狀後10日內向本院補提理由狀 (須附
繕本)。
                        書記官  李德霞
中    華    民    國    95    年    12    月    15    日
附錄本案論罪科刑之法條：
刑法第211條：
偽造、變造公文書，足以生損害於公眾或他人者，處1年以上7年
以下有期徒刑。
刑法第216條：
行使第210條至第215條之文書者，依偽造、變造文書或登載不實
事項或使登載不實事項之規定處斷。


司法院資訊處製作；財團法人民間司法改革基金會備份。
